---
title: "Final:Introduccion al lenguaje R. Modelos lineales y fundamentos de programación"
author: "Antonella Yael Diaz Casas"
date: "2024-09-25"
output: html_document
---

```{r setup, include=FALSE}
knitr::opts_chunk$set(echo = TRUE)
```

## Información de los datos

Se quiere analizar las diferencias en el número de granos de polen
que cargan los artrópodos que consumen las gotas de polinización, 
de dos especies de Ephedra (E.multiflora y E.breana),estos artropodos pertenecen
a distintos grupos taxonómicos.
La abundancia de granos de polen sobre los insectos es la variable dependiente,
mientras que las especies de Ephedra (E. multiflora y E. breana) y los grupos
taxonómicos de insectos fueron considerados como factores fijos.

Comenzamos cargando los paquetes necesarios 

```{r, eval=FALSE, echo=TRUE, cache=TRUE}
library(lattice)
library(performance)
library(car)
library(ggplot2)
library(fitdistrplus)
library(MASS)
library(dplyr)
```


Importamos el set de datos


```{r, eval=TRUE, echo=TRUE, cache=TRUE}
tabla<- read.table ("polen.csv", header=T, sep=",", dec=".", stringsAsFactors = TRUE)
```


Usamos la función na.omit para eliminar NA (dato ausente)


```{r, eval=TRUE, echo=TRUE, cache=TRUE}
tabla<- na.omit(tabla)
```


Vemos la estructura de los datos

```{r, eval=TRUE, echo=TRUE, cache=TRUE}
summary(tabla)
```

Me indica la cantidad de observaciones para las esepcies
de Ephedra y lo importante de aqui es que ya el 1st Qu.:  0.00 nos indica que
por lo menos el 25% de los insectos tiene 0 granos de polen y otro dato interesante 
es que el maximo numero de granos de polen sobre insecto es de 311

Me aseguro de las variables se cargaron como factor

```{r, eval=TRUE, echo=TRUE, cache=TRUE}
str(tabla)
```


Inspección de datos1: gráfico tipo Cleveland

```{r, eval=TRUE, echo=FALSE, cache=TRUE}
plot(tabla$granos)
```


La mayoria de los datos se concentran en la parte inferior, lo que indica que
muchos insectos tienen poco o ningun grano de polen
hay algunos valores atípicos, unos pocos insectos cargaron cantidades de polen 
superiores a 100, incluso 300 granos de polen



Ordenando los datos de menor a mayor 

```{r, eval=TRUE, echo=FALSE, cache=TRUE}
plot(sort(tabla$granos))
```

Se puede observar que hay unos pocos insectos que cargaban una gran cantidad 
de granos (outliers) y muchos que no caragaban granos de polen.

Inspección de datos 2: gráfico bivariado

```{r, eval=TRUE, echo=FALSE, cache=TRUE}
plot(tabla$especie,tabla$granos)

```

E.multiflora presenta mayor cantidad de valores extremos (outliers) que E.breana.
En ambos casos la mayoria de los insectos tienen pocos granos de polen pero hay
algunos que presentan cantidades significativamente mayores.

Grafico boxplot mejorado


```{r fig-ejemplo,fig.cap="Esta es una figura de ejemplo." ,eval=TRUE, echo=FALSE, cache=TRUE}
library(ggplot2)

ggplot(tabla,aes(x=especie,y=granos))+theme_bw()+geom_jitter(alpha=0.9,size=1,aes(color=especie),position=position_jitter(width=0.2))+geom_boxplot(aes(color=especie),alpha=0.1)+theme(legend.position="top")+ylab("granos")+theme(legend.text=element_text(size=12),legend.title=element_text(size=12,face="bold"))


```

Exploramos la distribucion de los datos por especie comparando con la media de 
granos,para ello hacemos una subdivision de los datos en breana y multiflora

```{r, eval=TRUE, echo=TRUE, cache=TRUE}
breana<-subset(tabla, especie=="E.breana")
multiflora<-subset(tabla, especie=="E.multiflora")

```

Exploramos la distribucion de los datos por especie comparando con la media de granos

```{r, eval=TRUE, echo=FALSE, cache=TRUE}
plot(sort(breana$granos), type = "p") 
m.nec1 <- mean(breana$granos, na.rm = TRUE)
abline(h = m.nec1) 

plot(sort(multiflora$granos), type = "p")
m.nec2 <- mean(multiflora$granos, na.rm = TRUE)
abline(h = m.nec2) 


```

Exploramos la cantidad de granos de polen por grupo de insectos

```{r, eval=TRUE, echo=FALSE, cache=TRUE}
plot(breana$grupo,breana$granos)

```

Se observa que los outliers en E.breana se presentan en el grupo Flies.


```{r, eval=TRUE, echo=FALSE, cache=TRUE}
plot(multiflora$grupo,multiflora$granos)

```

Miesntras que en E.multiflora la mayor cantidad de outliers se presenta en el grupo 
Wasps seguido por el grupo Flies.

##Modelo lineal (regresión)##

Realizo el primer modelo teniendo en cuenta solo 
la variable independinte especie, utilizando la funcion "lm".

```{r, eval=TRUE, echo=TRUE, cache=TRUE}
fit<-lm(granos~especie,data = tabla)
```

Realizo un ANOVA y un Summary del modelo

```{r, eval=TRUE, echo=TRUE, cache=TRUE}
anova(fit)
```
El ANOVA sugiere que hay una diferencia significativa en la cantidad de granos 
de polen entre las dos especies de Ephedra.

```{r, eval=TRUE, echo=TRUE, cache=TRUE}
summary(fit)
```

El valor t y p indican que la diferencia en la cantidad de granos de polen 
en las dos especies es estadisticamente significativa.

El valor bajo del R² 0,05689 nos indica que la variable especie solo explica 
una pequeña parte de la variabilidad de los datos, lo que sugiere que hay
involuncrados otros factores.

Diagnósticos gráficos 1 para modelo de regresion lineal

```{r, eval=TRUE, echo=FALSE, cache=TRUE}
layout(matrix(1:4,2,2))
plot(fit)
layout(1)

```


En cuanto a la Linealidad los residuos no muestran patrones claros pero si 
hay algunos puntos extremos.
En el grafico Scale-Location, se observa nuevamente un agrupamiento a la derecha 
lo que sugiere que para algunos puntos la varianza no es constante.
En el grafico Normal Q-Q algunos puntos en la cola derecha indican una desviacion
de la normalidad.
En el grafico Residuals vs Leverage hay un punto con una alta dictancia de Cook,
al borde del garfico que sugiere ser revisado

Diagnósticos gráficos 2 para modelo de regresion lineal
Graficas para normalidad, linealidad, poder predictor y homogeneidad.

```{r, eval=TRUE, echo=FALSE, cache=TRUE}
library(performance)

check_model(fit)

```


En el primer grafico podemos ver que los datos observados con los datos predichos
por el modelo no ajustan bien.
En cuanto a la linealidad se puede observar algunas desviaciones. 
En el tercer grafico pordemos observar un aumento en la variabilidad de los residuos
en los valores altos, la linea no es horizontal lo que sugiere que la varianza 
de los residuos no es contante.
El grafico Influential Observations sugiere que hay datos influyentes que 
podrian estar afectando el modelo.
El ultiimo grafico indica por los extremos que los residuos no son normales.

Verificacion de los supuestos 

```{r, eval=TRUE, echo=TRUE, cache=TRUE}
library(performance)
library("see")

check_normality(fit)
```
Indica que los residuos del modelo no siguen una distribucion normal , lo que puede
afectar la validez de los intervalos de confianza y las pruebas de hipotesis.

```{r, eval=TRUE, echo=TRUE, cache=TRUE}
library(performance)

check_homogeneity(fit, method = "auto")
```
Esta advertencia nos dice que el modelo no cumple con el supuesto de 
homogeneidad de las varianzas


```{r, eval=TRUE, echo=TRUE, cache=TRUE}
model_performance(fit)
```
Tanto el AIC como el BIC son altos lo que sugiere q el modelo no ajusta bien 
el R2 es muy bajo lo que indica q el modelo no explica demasiado la variabilidad 
de la variable dependiente.

Pruebas para verificar los supuestos del modelo

```{r, eval=TRUE, echo=TRUE, cache=TRUE}
shapiro.test(residuals(fit))

```

Los residuos no siguen una distribucion normal.

```{r, eval=TRUE, echo=TRUE, cache=TRUE}
bartlett.test(residuals(fit)~tabla$especie)


```

Las varianzas no son iguales entre las especies.


Vamos a seleccionar un modelo basado en significancia, para despues poner a prueba 
el mejor.

```{r, eval=TRUE, echo=TRUE, cache=TRUE}
fit1 <- lm(granos ~ especie * grupo, data = tabla)
fit2 <- lm(granos ~ especie + grupo, data = tabla)
fit3 <- lm(granos ~ especie, data =tabla)
fit4 <- lm(granos ~ grupo, data =tabla)
fit5 <- lm(granos ~ 1, data =tabla)

```

Hacemos un Anova para compararar

```{r, eval=TRUE, echo=TRUE, cache=TRUE}
anova(fit1, fit2, fit3, fit4, fit5)

```

Resultados importantes 
No hay diferencia significativa entre el modelo 1 y el modelo 2 , lo que
sugiere que la interaccion entre especies y grupo no aporta una mejora
significativa al modelo.
Las diferencias significativas en los modelos 3 y 4 indican que los factores 
especie y grupo son importantes, considerarlos mejora significativamente 
el ajuste del modelo.

Criterios

```{r, eval=TRUE, echo=TRUE, cache=TRUE}
compare_performance(fit1, fit2, fit3, fit4, fit5)
```
El modelo con el AIC mas bajo es el 1 aun asi sigue siendo un numero alto, 
segun el BIC el modelo que mejor ajusta es el 4, segun el R2 sugiere que el 
modelo que mejor explica la variabilidad es el 1 y sugun el RMSE el modelo 1
es el que tiene un menor error en las predicciones comparado con otros modelos.

Diagnos ticos del fit 1

```{r, eval=TRUE, echo=TRUE, cache=TRUE}
layout(matrix(1:4, 2, 2))
plot(fit1)
layout(1)
```

Segun los graficos los residuos no tienen una distribucion normal y no hay 
homogeneidad de las varianzas, el modelo no cumple con los supuestos.

##Distribucion poisson y binomial negativa

En lo que concierne la funcion de distribucion de la probabilidad de la
variable respuesta vamos a comparar la diatribucion 
poisson y binomial negativa para ver si encuntro un modelo que ajuste mejor 
ya que los datos poseen una gran cantidad de ceros.

```{r, eval=TRUE, echo=TRUE, cache=TRUE}
table(tabla$granos==0)/nrow(tabla)
```
34% de los datos son ceros



```{r, eval=TRUE, echo=TRUE, cache=TRUE}
library(fitdistrplus)
fit.poisson=fitdist(tabla$granos,"pois")
fit.negbin=fitdist(tabla$granos,"nbinom")
par(mfrow=c(1,2),mar=c(4,4,2,2))
cdfcomp(list(fit.poisson,fit.negbin))
qqcomp(list(fit.poisson,fit.negbin))
par(mfrow=c(1,1))
```

En ambos graficos observamos que la distribucion binomial negativa ajusta mejor.


Comprar AIC de las dos distribuciones

```{r, eval=TRUE, echo=TRUE, cache=TRUE}
gofstat(list(fit.poisson,fit.negbin))$aic
```
En este caso, el modelo binomial negativo tiene un AIC mucho más bajo que 
el modelo Poisson, lo que sugiere que ajusta mejor los datos.

##Modelo con distribucion binomial negativa##
```{r, eval=TRUE, echo=TRUE, cache=TRUE}
m.nb=glm.nb(granos~especie*grupo,data=tabla)
```

Hacemos un anova

```{r, eval=TRUE, echo=TRUE, cache=TRUE}
anova(m.nb,test="Chi")
```
Este analis nos muestra que tanto especie , como grupo y la interaccion entre ellos
mejora significativamente el modelo,conefectos importantes en la reduccion de la
desviacion. 

```{r, eval=TRUE, echo=TRUE, cache=TRUE}
summary(m.nb)
```
El AIC: 673.68 es el mas bajo hasta ahora de todos los modelos que se probaron
tambien podemos concluir que no hay diferencia significativa en la cantidad de 
de polen entre E.breana y E.multiflora.
Si hay diferencia significativa en el grupo waps de E.multiflora con respecto a
la cantidad de granos de polen. 
El modelo con distribucion binomial negativa, parece ser el adecuado por la 
sobre dispercion de los datos.

Versión alternativa del mismo modelo

```{r, eval=TRUE, echo=TRUE, cache=TRUE}
m.nb1=glm.nb(granos~especie*grupo-1-especie,data=tabla)
```

```{r, eval=TRUE, echo=TRUE, cache=TRUE}
summary(m.nb1)
```

Ambos modelos son útiles para explicar la relación entre las variables,
pero el modelo alternativo sin el efecto principal de especie destaca más 
la importancia del grupo, particularmente el fuerte efecto de grupo Flies.

Revisando el modelo

```{r, eval=TRUE, echo=TRUE, cache=TRUE}
check_model(m.nb1)
```

El gráfico de ajuste predictivo muestra que los puntos observados y predichos 
están bastante alineados, el modelo ajusta bastante bien.


```{r, eval=TRUE, echo=TRUE, cache=TRUE}
model_performance(m.nb1)
```
En general, el modelo muestra un excelente ajuste según Nagelkerke's R² (0.997),
lo que sugiere que explica casi toda la variabilidad en los datos. Sin embargo,
las métricas de dispersión residual como el RMSE y el Score_spherical sugieren 
que aún puede haber algunos errores en las predicciones individuales, aunque no 
son significativos en el contexto general del modelo. La comparación entre AIC 
y BIC indica que el modelo es razonablemente parsimonioso, pero el BIC sugiere 
 que la complejidad del modelo sigue siendo una consideración importante.

```{r, eval=TRUE, echo=TRUE, cache=TRUE}
check_residuals(m.nb1)
```
Modelo Adecuado: La uniformidad de los residuos sugiere que el modelo se 
ajusta bien a los datos, lo que es un buen indicio de que las suposiciones
del modelo son razonables.

##Graficos de barra##

```{r, eval=TRUE, echo=TRUE, cache=TRUE}
p <- ggplot(data = tabla, aes(x = especie, y = granos, fill = grupo)) +
  geom_bar(stat = "identity", position = "dodge", color = "black") +
  theme_minimal() +
  labs(x = "Especie", y = "Número de granos", fill = "Grupo") +
  scale_fill_manual(values = c("skyblue", "tomato", "green", "blue")) +  # Ajustar colores
  theme(legend.position = "bottom")  # Mover la leyenda abajo

# Mostrar el gráfico
print(p)
```












